臺灣高等法院民事判決
109年度上易字第1171號
上  訴  人  亞東飯王食品股份有限公司


法定代理人  周守男
被 上訴 人  李東義
訴訟代理人  李淑慧
上列當事人間請求返還不當得利事件，上訴人對於中華民國109
年9月3日臺灣新北方法院109年度訴字第1728號第一審判決提起
上訴，本院於110年1月19日言詞辯論終結，判決如下：
    主      文
上訴駁回。
第二審訴訟費用由上訴人負擔。
    事實及理由
一、上訴人主張：被上訴人以伊積欠租金新臺幣（下同）940萬
    元（下稱系爭租金），執兩造於民國91年6月19日所訂房屋
    租賃契約（下稱系爭租約）及公證書為執行名義，先後強制
    執行伊之財產，並受分配合計241萬9817元。惟依被上訴人
    與訴外人李滄源、曾貴爵於93年11月9日簽訂之協議書（下
    稱系爭協議）第5條約定，伊之應付款債務（包括系爭租金
    ）由曾貴爵承擔，被上訴人不得向伊請求系爭租金。且依系
    爭協議第4條約定，被上訴人應將系爭租約之租賃標的房屋
    及坐落基地（下稱系爭房地）所有權移轉予伊，故伊亦無須
    再給付租金予被上訴人。又被上訴人明知系爭租金債權不存
    在，竟仍以系爭租金債權分配受償，違反民法第148條規定
    之誠信原則。綜上，被上訴人受分配之241萬9817元並無法
    律上原因，伊得依不當得利規定，一部請求被上訴人返還其
    中51萬元並加計自109年5月7日起算之法定遲延利息。  
二、被上訴人則以：上訴人前已提起確認分配款債權不存在之訴
    ，經本院97年度上字第884號（下稱第884號）確定判決認定
    伊對上訴人有系爭租金債權存在，則伊依執行程序受分配取
    得之款項，並非不當得利。又系爭協議已經伊與曾貴爵合意
    解除，上訴人不得再執系爭協議，主張系爭租金債務由曾貴
    爵承擔，或系爭房地所有權，伊亦無違反誠信之情事等語，
    資為抗辯。
三、原審判決駁回上訴人之請求，上訴人不服，提起上訴，聲明
    ：㈠原判決廢棄。㈡被上訴人應給付上訴人51萬元及自109年5
    月7日（見重簡卷第221頁）起至清償日止，按週年利率5％計
    算之利息。被上訴人答辯聲明：上訴駁回。
四、查被上訴人主張其對上訴人有系爭租金債權940萬元，執經
    公證之系爭租約為執行名義，聲請對上訴人之財產為強制執
    行，經由臺灣士林地方法院95年度執助字第2675號強制執行
    事件（下稱系爭執行程序）及其後於105年間再執行受償合
    計241萬9817元，又上訴人於系爭執行程序中曾提起確認分
    配款債權不存在之訴，經第884號確定判決認定被上訴人對
    上訴人有系爭租金債權存在，並確認系爭執行程序96年11月
    25日製作之分配表所載被上訴人得受分配金額連同執行費為
    180萬9285元等情，有系爭租約及第884號判決為證（見重簡
    卷第15-17、19-33頁），堪信此部分事實為真實。上訴人主
    張被上訴人以系爭租金債權受領強制執行分配款並無法律上
    原因，應予返還等語，為被上訴人所否認，並以前詞置辯。
    經查：　
　㈠第884號確定判決已認定系爭租約為真正，被上訴人對上訴人
    有系爭租金債權940萬元存在，經抵銷上訴人主張被上訴人
    未交付部分樓層所生之損害賠償債權後，尚有767萬2000元
    租金債權得列入分配等情，有該判決在卷可參（見重簡卷第
    19-33頁），並經本院調取該事件全卷核閱明確，兩造自應
    受確定判決爭點效之拘束，故應認被上訴人對上訴人確有系
    爭租金債權存在。則上訴人主張被上訴人基於系爭租金債權
    受領分配款241萬9817元無法律上原因云云，自非可取。
　㈡上訴人雖主張：被上訴人與曾貴爵訂立系爭協議，由曾貴爵
    承擔系爭租金債務，被上訴人不得再請求其給付系爭租金，
    故被上訴人受領分配款之法律上原因並不存在等語，惟查：
    　　
　⒈按民法第300條所規定之債務承擔，係以移轉債務為其內容之
    契約。若僅約定為債務人履行債務，而自己仍立於既存的債
    務關係之外，並未成為債務人者，尚不能指為債務承擔（最
    高法院77年度台上字第725號判決意旨參照）。查系爭協議
    第5條約定：「丙方（即被上訴人）將上述土地及建物，移
    轉予『亞東飯王食品股份有限公司』，其移轉前丙方同意以上
    開不動產提供作為擔保，由亞東飯王食品股份有限公司為借
    款人，向銀行辦理抵押擔保貸款，以作為清償原有合作金庫
    之債務及其他應付款（含李東義積欠國稅局之綜合所得稅約
    180萬元及其他稅捐），惟倘貸款有困難時，甲方（即曾貴
    爵）應負責籌款清償前開債務，但利息及費用由亞東公司負
    擔」（見重簡卷第36頁、本院卷第73頁），所謂「甲方應負
    責籌款清償前開債務」僅能認定曾貴爵應負責為上訴人籌措
    款項清償債務，即為上訴人履行債務之意，並未約定上訴人
    脫離債務關係，其所負債務概由曾貴爵承擔，故難認該約定
    係免責債務承擔之約定。上訴人主張依系爭協議第5條約定
    ，系爭租金債務由曾貴爵承擔，其不負清償之責云云，難認
    可取。
　⒉況被上訴人、曾貴爵、李滄源於95年4月14日另訂協議第6條
    約定：「李東義、李滄源、曾貴爵3人於93年11月9日簽訂之
    協議書，3人同意於本協議書正式生效付清股款後解除」（
    見重簡卷第113-117頁、本院卷第77-80頁），而曾貴爵已依
    約給付股款400萬元，系爭協議已合意解除等情，業經本院1
    06年度上易字第1058號確定判決認定明確（見重簡卷第81-8
    3頁）。系爭協議既經曾貴爵與被上訴人合意解除，即溯及
    於訂約時失其效力，雙方不得再執系爭協議互為契約上之主
    張，系爭協議第5條亦不生債務承擔契約之效力。則上訴人
    主張依系爭協議第5條約定，其債務已由曾貴爵承擔，被上
    訴人不得再向其請求系爭租金云云，自非有據。　
　㈢上訴人另以其國稅局營利事業所得稅結算申報書92年12月31
    日資產負債表上並無系爭租金債務之記載為證（見本院卷第
    155頁），主張系爭租金債權不存在云云。惟該資產負債表
    係上訴人製作之會計文書並持以申報營利事業所得稅，並非
    兩造合意之契約文書，自難據資產負債表未記載之事項認定
    系爭租金債權不存在，第884號確定判決亦為相同判斷可參
    （見重簡卷第25-27頁）。上訴人此部分主張亦非可採。
　㈣上訴人又主張被上訴人依系爭協議第4條約定應移轉系爭房地
    所有權，卻未移轉，且明知系爭租金債權不存在，竟仍行使
    系爭租金債權，違反誠信云云。惟查：
　⒈系爭協議第4條雖約定：「上述土地及建物，丙方（即被上訴
    人）已設定抵押予合作金庫銀行股份有限公司，且經查封，
    正在拍賣程序中。甲方（即曾貴爵）負責與債權人柯羅尼資
    產管理股份有限公司協商並取得上述土地及建物抵押擔保之
    債權及撤銷查封。丙方應於甲方取得上述債權後1個月內，
    將上述李東義名下之不動產，全部移轉予『亞東飯王食品股
    份有限公司』名下所有，所需稅費均由亞東公司負擔」（見
    重簡卷35-36頁、本院卷第73-74頁）。惟曾貴爵並未協商取
    得抵押擔保債權，亦未能撤銷系爭房地之查封，自難認被上
    訴人有移轉系爭房地所有權予上訴人之義務。嗣系爭房地經
    強制執行拍定後，雙方於95年4月14日另訂協議並合意解除
    系爭協議（如前㈡⒉所述），上訴人亦無從再援引系爭協議第
    4條約定請求被上訴人移轉系爭房地所有權。則被上訴人依
    系爭租約請求訴人給付積欠之系爭租金，難認其行使權利有
    違反誠實及信用方法。
　⒉至上訴人所提另案書狀、95年4月14日協議書、支票、95年8
    月9日協議書、另案準備程序筆錄、證人杜維青之訊問筆錄
    、李滄源之訊問筆錄、法院拍賣公告、執行命令、檢察官不
    起訴處分書、上訴人之股東會會議記錄、95年5月資產負債
    表、92年11月17日讓渡合約、財產目錄表、董事議程紀錄、
    錄音譯文、監察人報告、異議書、簽呈、公司組織系統總圖
    、薪資明細、股東臨時會紀錄、簽到單、94年6月16日協議
    書及另案判決書（見重簡卷第97-108、113-119、129-140、
    145-207、215-217、265頁、原審卷第35-45、53-59頁、本
    院卷第29、31-34、61-85、97-102、133-141、165-172、17
    9-187、207-217、265-295頁），核均係關於上訴人之公司
    經營權及股份轉讓之爭執，並未涉及系爭租約之法律關係，
    自與系爭租金債權之行使無關，不能據以認定被上訴人執系
    爭租約及公證書為執行名義，主張系爭租金債權並經由強制
    執行程序受獲分配241萬9817元有何違反誠信原則之情事。
    上訴人主張被上訴人違反民法第148條規定云云，亦難認可
    採。
五、綜上所述，被上訴人對於上訴人確有系爭租金債權存在，其
    受強制執行分配款241萬9817元並非無法律上原因，則上訴
    人依不當得利規定，請求被上訴人給付51萬元，及自109年5
    月7日起至清償日止，按週年利率5％計算之利息，為無理由
    ，不應准許。從而原審所為上訴人敗訴之判決，並無不合。
    上訴論旨指摘原判決不當，求予廢棄改判，為無理由。
六、本件事證已臻明確，兩造其餘之攻擊或防禦方法及所用之證
    據，經本院斟酌後，認為均不足以影響本判決之結果，爰不
    逐一論列，附此敘明。
七、據上論結，本件上訴為無理由，依民事訴訟法第449條第1項
    、第78條，判決如主文。
中　　華　　民　　國　　110 　年　　2 　　月　　26　　日
                  民事第二十五庭
                        審判長法  官  謝碧莉
                              法  官  陳月雯
                              法  官  林晏如
正本係照原本作成。
不得上訴。
中　　華　　民　　國　　110 　年　　3 　　月　　2 　　日

    　　　　　　　　　　　　　書記官  簡維萍